ACORDAO-COMPLETO-2465400

ACÓRDÃO 4647/2021 ATA 8/2021 - SEGUNDA CÂMARA

VISTOS, relatados e discutidos estes autos de tomada de contas especial instaurada pelo Departamento Nacional de Obras Contra as Secas (Dnocs) contra Paulo Rosa da Silva, na condição de Presidente da Associação dos Usuários do Distrito de Irrigação do Perímetro Irrigado Curu-Pentecoste, em razão da impugnação parcial das despesas do Convênio 30/2004 (Siafi 506.177) , cujo objeto consistia em conferir, à referida Associação, a administração, gestão, operação e manutenção da infraestrutura de uso comum do perímetro Irrigado Curu-Pentecoste, localizado no Município de Pentecoste/CE, bem como a guarda e utilização dos bens inerentes à execução desses serviços e atividades,
ACORDAM os Ministros do Tribunal de Contas da União, reunidos em sessão da Segunda Câmara, ante as razões expostas pelo Relator, em:
9.1. considerar revel para todos os efeitos Paulo Rosa da Silva (XXX.220.683-XX) , dando-se prosseguimento ao processo, com fulcro no art. 12, § 3º, da Lei 8.443/1992;
9.2. julgar irregulares, nos termos dos arts. 1º, inciso I, 16, inciso III, alíneas "b" e "c", da Lei 8.443/1992, c/c os arts. 19 e 23, inciso III, da mesma Lei, as contas de Paulo Rosa da Silva (XXX.220.683-XX) , condenando-o ao pagamento das importâncias a seguir especificadas, atualizadas monetariamente e acrescidas dos juros de mora, calculadas a partir das datas discriminadas até a data da efetiva quitação do débito, fixando-lhes o prazo de quinze dias, para que comprove, perante o Tribunal, o recolhimento das referidas quantias aos cofres do Departamento Nacional de Obras Contra as Secas, nos termos do art. 23, inciso III, alínea "a", da citada lei, c/c o art. 214, inciso III, alínea "a", do Regimento Interno do TCU;
	Data de ocorrência
	Valor histórico (R$) 

	22/12/2006
	929.170,00

	31/1/2008
	1.859.260,00

9.3. aplicar a Paulo Rosa da Silva (XXX.220.683-XX) multa individual no valor de R$ 300.000,00 (trezentos mil reais) , com fundamento no art. 57 da Lei 8.443/1992, c/c o art. 267 do Regimento Interno do TCU, fixando-lhe o prazo de quinze dias, a contar da notificação, para que comprove, perante o Tribunal (art. 214, inciso III, alínea "a", do Regimento Interno do TCU) , o recolhimento da dívida aos cofres do Tesouro Nacional, atualizada monetariamente desde a data deste acórdão até a do efetivo recolhimento, se paga após o vencimento, na forma da legislação em vigor;
9.4. autorizar, desde logo, a cobrança judicial das dívidas, caso não atendidas as notificações, na forma do art. 28, inciso II, da Lei 8.443/1992;
9.5. com fundamento no art. 26 da Lei 8.443/1992, autorizar, se requerido, o pagamento da importância devida em até 36 (trinta e seis) parcelas mensais e consecutivas, fixando o prazo de 15 (quinze) dias, a contar do recebimento da notificação, para que seja comprovado, perante este Tribunal, o recolhimento da primeira parcela, e de 30 (trinta) dias, a contar da parcela anterior, para que seja comprovado o recolhimento das demais parcelas, devendo incidir sobre cada valor mensal os devidos acréscimos legais, na forma prevista na legislação vigente, além de alertar que a falta de comprovação do recolhimento de qualquer parcela importará no vencimento antecipado do saldo devedor, nos termos do art. 217 do Regimento Interno do TCU;
9.6. com fundamento no art. 16, § 3º, da Lei 8.443/1992, c/c art. 209, § 7º, do Regimento Interno do TCU, enviar cópia deste acórdão à Procuradoria da República no Ceará, para adoção das medidas que entender cabíveis;
9.7. enviar cópia deste acórdão ao Departamento Nacional de Obras Contra as Secas, à Associação dos Usuários do Distrito de Irrigação do Perímetro Irrigado Curu-Pentecoste e ao responsável.

TCE contra ex-presidente da Audipecupe/CE em razão da impugnação de despesas de convênio firmado com o Dnocs.

Segunda Câmara

Associação dos Usuários do Distrito de Irrigação do Perímetro Irrigado Curu-Pentecoste (04.167.336/0001-02)

3. Responsável: Paulo Rosa da Silva (XXX.220.683-XX).

13.1. Ministros presentes: Augusto Nardes (na Presidência), Aroldo Cedraz, Raimundo Carreiro e Bruno Dantas (Relator).
13.2. Ministro-Substituto presente: André Luís de Carvalho.

BRUNO DANTAS

Por registrar as principais ocorrências do processo até o momento, resumindo os fundamentos das peças acostadas aos autos, adoto como relatório, com os ajustes necessários, a instrução da secretaria responsável pela análise da demanda (peça 38) , que contou com a anuência do corpo diretivo da unidade (peças 39-40) :
"INTRODUÇÃO
1. Trata o presente processo de tomada de contas especial (TCE) instaurada contra Paulo Rosa da Silva (XXX.220.683-XX) , Presidente da Associação dos Usuários do Distrito de Irrigação do Perímetro Irrigado Curu-Pentecoste (Audipecupe) , na gestão 2007-2009, em razão da impugnação parcial das despesas do Convênio 30/2004 (Siafi 506177) , referentes às 7ª e 8ª parcelas, por ausência de documentação complementar e prestação de contas impugnada pela análise financeira.
2. O objeto do Convênio 30/2004, celebrado com o Departamento Nacional de Obras Contra as Secas (Dnocs) , consistia em conferir à Audipecupe a administração, gestão, operação e manutenção de toda infraestrutura de uso comum do perímetro Irrigado Curu-Pentecoste, localizado no Município de Pentecoste/CE, bem como lhe conceder a guarda e utilização dos bens inerentes à execução desses serviços e atividades, relacionados no anexo I, relação de bens patrimoniais que ficaram fazendo parte integrante do mesmo convênio, com vistas a emancipação (peça 1, p. 5-18, e peça 8, p. 20-93) .
HISTÓRICO
3. Posteriormente, em 2/7/2004, o Dnocs celebrou com a Audipecupe o primeiro termo aditivo ao Convênio 30/2004, no valor global de R$ 296.536,80, arcado pelo Dnocs e depositado no Banco do Brasil S/A, em conta corrente da Audipecupe 14.518-1, Agência 962-8, praça de pagamento Pentecoste/CE, vinculada ao Convênio 30/2004, para que a Audipecupe executasse os serviços de administração, gestão, operação e manutenção de toda infraestrutura de uso comum do perímetro Irrigado Curu-Pentecoste, conforme plano de trabalho (peça 1, p. 23-25) .
4. Em segundo termo aditivo, datado de 28/12/2004, o Dnocs arcou com o valor global de R$ 31.118,00, para que a Audipecupe executasse os serviços de recuperação da passagem molhada no Rio Curu, entre os Núcleos G e H, e a reabilitação de 5.000 m de cerca de contorno no Setor H do perímetro Irrigado Curu Pentecoste/CE, conforme consta no plano de trabalho (peça 1, p. 30-33) .
5. Em terceiro termo aditivo, datado de 22/12/2005, no valor global de R$ 1.042.105,68, o Dnocs participou com R$ 990.000,40 e a Audipecupe com R$ 52.105,28, a fim de possibilitar a continuidade da execução dos serviços de administração, gestão, operação e manutenção de toda infraestrutura de uso comum do perímetro Irrigado Curu-Pentecoste (peça 1, p. 39) (peça 2, p. 1-4) .
6. Em quarto termo aditivo, datado de 30/12/2005, no valor global de R$ 202.500,00, o Dnocs participou com a mesma importância visando à complementação dos recursos financeiros previstos do terceiro termo aditivo (peça 2, p. 14) .
7. No quinto termo aditivo, datado de 1/11/2006, no valor global de R$ 1.009.967,39, o Dnocs participou com a importância de R$ 929.170,00 e a Audipecupe com R$ 80.797,39, a fim de possibilitar a continuidade da execução dos serviços de administração, gestão, operação e manutenção de toda infraestrutura de uso comum do perímetro Irrigado Curu-Pentecoste (peça 2, p. 24-25) .
8. Em sexto termo aditivo, datado de 30/12/2007, celebrado com a Audipecupe no valor global de R$ 1.961.010,53, o Dnocs participou com a importância de R$ l.859.260,00 e a Audipecupe com R$ 101.750,53, para incluir no item II da cláusula segunda do mencionado convênio os incisos XI, XII, XIV e XVIII, decorrentes das disposições contidas no art. 7º da IN-STN 01/97, bem como excluir a alínea 'm' do item I da citada Cláusula, a fim de possibilitar a continuidade da execução dos serviços de administração, gestão, operação e manutenção, como também obras na infraestrutura de irrigação de uso comum do Perímetro Irrigado Curu-Pentecoste-CE, integrante do processo mencionado no preâmbulo deste Instrumento (peça 2, p. 32-33) .
9. No sétimo termo aditivo, datado de 27/6/2008, prorrogou-se o prazo de vigência do Convênio PGE-30/2004, por mais dois anos, contados a partir de 28/6/2008, a fim de possibilitar a continuidade do objeto acordado naquele Instrumento (peça 3, p. 4-5) .
10. Os recursos previstos para implementação do objeto do referido Convênio foram orçados no valor total de R$ 4.158.190,48 (peça 8, p. 10) , com a seguinte composição: R$ 52.105,28 de contrapartida da Convenente e R$ 4.106.085,20 à conta do Concedente, liberados mediante as ordens bancárias relacionadas às páginas 11 a 12, peça 8.
11. Dentre as referidas ordens bancárias foram impugnadas as seguintes, referentes às 7ª e 8ª parcelas:
	Ordens Bancárias
	Data
	Valor

	2006OB905946
	22/12/2006
	929.170,00

	2008OB900463
	31/1/2008
	624.560,00

	2008OB900464
	31/1/2008
	1.103.830,00

	2008OB900465
	31/1/2008
	130.870,00

12. Os Relatórios do Tomador de Contas Especial 5/2016 e Complementar 1/2017/DNOCS concluíram que houve dano ao erário no valor original de R$ 2.788.430,00 e que o responsável é o Presidente da Audipecupe, na gestão 2007-2009, no período de execução do convênio, Paulo Rosa da Silva (peça 8, p. 3 e 22) , haja vista as seguintes irregularidades constatadas pelo Dnocs:
a. o Relatório 8/2015 apontou a ausência de vários documentos essenciais para a devida comprovação da aplicação dos recursos, notadamente de demonstração da contrapartida e rendimentos de aplicação financeira; cópias dos cheques ou comprovantes de TED, Anexos III, IV; V e VI, relatório de cumprimento do objeto, dentre outros, tornando impossível a análise de acordo com a IN-STN 1/1997 (peça 8, p. 5) ;
b. o Relatório 5/2015, por sua vez, aponta ausência de documentação de processo licitatório, pagamentos indevidos com encargos sociais, Anexos III, IV e V elaborados erroneamente, além de informações sobre a Relação de Bens (Anexo VI) , atestando posse de bens adquiridos com recursos do convênio em poder de terceiros (peça 8, p. 5) ;
c. diante da ausência de resposta por parte da Audipecupe em relação aos dois relatórios anteriormente citados, o analista financeiro de prestação de contas elaborou o Relatório 26/2016 (citando o solicitado no Relatório 5/2015, relativo à sétima parcela) e o Relatório 23/2016 (citando o solicitado no Relatório 8/2015, relativo à oitava parcela) , solicitando devolução total dos recursos por não comprovar devidamente a aplicação dos recursos do convênio (peça 6, p. 11-15) (peça 8, p. 5) ;
d. adicionalmente, foi apresentada Notícia Crime em 16/11/2015 contra o ex-Presidente da Audipecupe, Paulo Rosa da Silva, por não apresentar corretamente a prestação de contas ao Dnocs (peça 8, p. 5) .
13. O Relatório de Auditoria do Ministério da Transparência e Controladoria-Geral da União 619/2017 concordou com as conclusões do relatório do tomador de contas (peça 9, p. 1-4) .
14. Foram emitidos, ainda, o Certificado de Auditoria 619/2017, Parecer do Dirigente do Órgão de Controle Interno 619/2017, cujas opiniões foram pela irregularidade das contas, e o pronunciamento ministerial, atestando haver tomado conhecimento das conclusões pela irregularidade das contas, que encaminhou a tomada de contas especial ao Tribunal de Contas da União para fins de julgamento (peça 9, p. 4-6) (peça 10, p. 1-4) .
15. Na instrução inicial, analisando-se os documentos nos autos, concluiu-se pela necessidade de realização de citação do responsável nos seguintes termos (peça 13, p. 4-5) :
'I - realizar a citação de Paulo Rosa da Silva (XXX.220.683-XX) , Presidente da Associação dos Usuários do Distrito de Irrigação do Perímetro Irrigado Curu-Pentecoste (Audipecupe) , com fundamento nos arts. 10, § 1º, e 12, incisos I e II, da Lei 8.443/1992 c/c o art. 202, incisos I e II, do RI/TCU, para que, no prazo de quinze dias, apresente alegações de defesa e/ou recolha, aos cofres do Departamento Nacional de Obras Contra as Secas (Dnocs) , a quantia abaixo indicada, atualizada monetariamente a partir da respectiva data até o efetivo recolhimento, abatendo-se na oportunidade a quantia eventualmente ressarcida, na forma da legislação em vigor:
	DATA
	VALOR (R$) 

	22/12/2006
	929.170,00

	31/1/2008
	1.859.260,00

I.1 - Ocorrências: não comprovação da boa e regular aplicação dos recursos em razão da impugnação parcial das despesas do Convênio 30/2004 (Siafi 506177) , referentes às 7ª e 8ª parcelas, por ausência de documentação complementar e prestação de contas impugnada pela análise financeira, o qual tinha por objeto conferir à Audipecupe a administração, gestão, operação e manutenção de toda infraestrutura de uso comum do perímetro Irrigado Curu-Pentecoste, localizado no Município de Pentecoste, Estado do Ceará, celebrado entre o Departamento Nacional de Obras Contra as Secas (Dnocs) e aquela associação aos 25/6/2004 em Fortaleza/CE, bem como lhe conceder a guarda e utilização dos bens, inerentes à execução desses serviços e atividades, relacionados no anexo I, relação de bens patrimoniais que ficaram fazendo parte integrante do mesmo convênio com vistas a emancipação, conforme as seguintes irregularidades:
a) o Relatório 8/2015 constatou a ausência de vários documentos essenciais para a devida comprovação da aplicação dos recursos, notadamente a ausência de demonstração da contrapartida e rendimentos de aplicação financeira; cópias dos cheques ou comprovantes de TED, Anexos III, IV, V e VI, relatório de cumprimento do objeto, dentre outros, tornando impossível a análise de acordo com a IN-STN 1/1997;
b) o Relatório 5/2015, por sua vez, apontou ausência de documentação de processo licitatório pagamentos indevidos com encargos sociais, Anexos III, IV e V elaborados erroneamente, além de informações sobre a Relação de Bens (Anexo VI) , atestando posse de bens adquiridos com recursos do convênio em poder de terceiros;
c) diante da ausência de resposta por parte da Audipecupe em relação aos dois relatórios anteriormente citados, o analista financeiro de prestação de contas elabora os Relatórios 26/2016 (citando o solicitado no Relatório 5/2015, relativo à Sétima Parcela) e Relatório 23/2016 (citando o solicitado no Relatório 8/2015, relativo à oitava Parcela) , solicitando devolução total dos recursos, por não comprovar devidamente a aplicação dos recursos do Convênio;
d) adicionalmente, foi apresentada Notícia Crime em 16/11/2015 contra o ex-presidente da Audipecupe, Paulo Rosa da Silva, por não apresentar corretamente a prestação de contas ao Dnocs.
I.2 - Conduta:
a) Paulo Rosa da Silva (XXX.220.683-XX) , na condição de Presidente da Associação dos Usuários do Distrito de Irrigação do Perímetro Irrigado Curu-Pentecoste (Audipecupe) , celebrou e geriu recursos do Convênio 30/2004 (Siafi 506177) , e não foi capaz de comprovar a boa e regular aplicação da sétima e oitavas parcelas dos recursos repassados.
I.3 - informar ao responsável de que, caso venha a ser condenado pelo Tribunal, os débitos ora apurados serão acrescidos de juros de mora, nos termos do § 1º do art. 202 do RI/TCU;'
16. Foram então realizadas as comunicações, todas sem sucesso (peças 15 a 26) na localização do responsável, até que foi expedido o Edital 91/2018-TCU/Secex-CE (peça 27) .
17. Uma vez que não houve resposta no prazo regulamentar, na instrução seguinte, propôs-se considerar o responsável revel, julgar suas contas irregulares, condenando-o ao débito apurado e aplicando as sanções cabíveis, nos seguintes termos (peça 29) :
'a) considerar revel Paulo Rosa da Silva (XXX.220.683-XX) nos termos do § 3º do art. 12 da Lei 8.443/1992;
b) julgar irregulares as contas de Paulo Rosa da Silva (XXX.220.683-XX) relativas a impugnação parcial das despesas do Convênio 30/2004 (Siafi 506177) , referentes às 7ª e 8ª parcelas, por ausência de documentação complementar relativa ao ajuste celebrado entre o Departamento Nacional de Obras Contra as Secas (Dnocs) e a Associação dos Usuários do Distrito de Irrigação do Perímetro Irrigado Curu-Pentecoste (Audipecupe) , na gestão 2007-2009 com fundamento no art. 71, inciso II, da CF/88, nos arts. 1º, inciso I, 8º, § 2º, 15, e 16, inciso III, alínea 'c', da Lei 8.443/1992, e nos arts. 1º, inciso I, 201, § 2º, 205, e 209, inciso III, do RI-TCU;
c) condenar em débito Paulo Rosa da Silva (XXX.220.683-XX) para o pagamento das quantias a seguir especificadas, conforme preconizam os arts. 19, caput, e 23, inciso III, da Lei 8.443/1992, c/c os arts. 210, caput, e 214, inciso III, do RI-TCU, com a fixação do prazo de 15 (quinze) dias, a contar da notificação, para comprovar perante o Tribunal, nos termos do art. 214, inciso III, alínea 'a', do RI-TCU, o recolhimento da dívida em favor do Departamento Nacional de Obras Contra as Secas (Dnocs) atualizada monetariamente e acrescida dos juros de mora, calculados a partir da data de ocorrência do seu fato gerador até o efetivo recolhimento, abatendo-se, na oportunidade, as quantias já recolhidas ou quaisquer novos valores eventualmente ressarcidos, na forma da legislação em vigor;
Débito:
	DATA
	VALOR (R$) 

	22/12/2006
	929.170,00

	31/1/2008
	624.560,00

	31/1/2008
	1.103.830,00

	31/1/2008
	130.870,00

d) aplicar a multa ao responsável Paulo Rosa da Silva (XXX.220.683-XX) , com fundamento no art. 57 da Lei 8.443/1992, com a fixação do prazo de quinze dias, a contar da notificação, para que comprove, perante o Tribunal (art. 214, inciso III, alínea 'a', do Regimento Interno) , o recolhimento da dívida ao Tesouro Nacional, atualizada monetariamente desde a data do Acórdão até as datas dos efetivos recolhimentos, na forma da legislação em vigor;'
18. A proposta foi acatada pelo titular da Unidade Técnica (peça 31) . Entretanto, o Ministério Público junto à Corte de Contas emitiu parecer no qual propôs a realização de nova tentativa de comunicação com as seguintes justificativas (peça 32) :
'Tendo em vista a devolução do primeiro ofício citatório, a Secex-CE consultou algumas fontes de informação em busca de outros eventuais endereços onde o responsável poderia ser localizado, mas não conseguiu identificar nenhum diferente do domicílio que consta no sistema CPF (peça 26) . Foram realizadas, ao todo, quatro tentativas de entrega (peças 17, 20, 22 e 25) , mas as correspondências retornaram com a indicação de destinatário 'não procurado'. Diante do insucesso nas comunicações processuais, a Unidade Técnica efetuou a citação de Paulo Rosa da Silva por edital (peça 27) .
Na fase interna da TCE, considerando a documentação presente nos autos, identificamos tentativas de comunicação junto ao responsável que igualmente se mostraram infrutíferas, de modo que sua notificação acabou sendo efetuada via edital (peça 7, p. 25) .
Este gabinete também envidou esforços para localizar o contato de Paulo Rosa da Silva por meio de pesquisas na internet e em bancos de dados aos quais o Tribunal tem acesso, mas não logrou êxito em identificar qualquer endereço diferente do que já consta nos autos. Em que pesem as diversas tentativas realizadas, consideramos que não foram devidamente esgotados os meios para se identificar o domicílio do responsável.
Dada a diversidade de consultas realizadas, temos razoável precisão em afirmar que o responsável se encontra no seguinte endereço: Núcleo H, casa 17, Bairro Colonos, CEP 62.665-000, São Luís do Curu/CE. Note-se que os ofícios devolvidos tiveram como motivo a informação de 'não procurado', que corresponde a local sem acesso aos Correios ou sem distribuição por carteiros. Tal justificativa denota que as correspondências não são entregues neste local, zona rural do município, e que o remetente deve procurar a agência mais próxima de sua residência para retirar a comunicação. Vê-se, assim, que não há culpa do destinatário no insucesso de sua citação.
Diante desse contexto, em prol da garantia constitucional ao direito de ampla defesa, entendemos pertinente adotar a recomendação contida no item 29.2 do Anexo ao Memorando-Circular 10/2018 - Segecex, qual seja, realizar nova tentativa de comunicação do responsável por meio de envio do ofício por servidor designado, com posterior abertura de novo prazo para o contraditório de Paulo Rosa da Silva. Na hipótese de também essa tentativa restar frustrada, então entendemos que a citação via edital seria o último instrumento válido para a sua notificação.'
19. O Relator do processo determinou então que fosse realizada a última tentativa de comunicação, enviando servidor designado ao endereço do responsável (peça 33) .
20. A nova tentativa de comunicação foi de fato exitosa, tendo-se localizado o responsável e entregado a citação em mãos ao mesmo, conforme comprova declaração de recebimento acostada aos autos na peça 35, assinada pelo próprio responsável.
21. Transcorrido o prazo regimental, todavia, o responsável permaneceu silente, devendo ser considerado revel, nos termos do art. 12, § 3º, da Lei 8.443/1992.
EXAME TÉCNICO
Da validade das notificações
22. Preliminarmente, cumpre tecer breves considerações sobre a forma como são realizadas as comunicações processuais no TCU. A esse respeito, destacam-se o art. 179, do Regimento Interno do TCU (Resolução 155, de 4/12/2002) e o art. 4º, inciso III, § 1º, da Resolução TCU 170, de 30 de junho de 2004, in verbis:
'Art. 179. A citação, a audiência ou a notificação, bem como a comunicação de diligência, farse-ão:
I - mediante ciência da parte, efetivada por servidor designado, por meio eletrônico, fac-símile, telegrama ou qualquer outra forma, desde que fique confirmada inequivocamente a entrega da comunicação ao destinatário;
II - mediante carta registrada, com aviso de recebimento que comprove a entrega no endereço do destinatário;
III - por edital publicado no Diário Oficial da União, quando o seu destinatário não for localizado
 (¿) 
Art. 3º As comunicações serão dirigidas ao responsável, ou ao interessado, ou ao dirigente de órgão ou entidade, ou ao representante legal ou ao procurador constituído nos autos, com poderes expressos no mandato para esse fim, por meio de:
I - correio eletrônico, fac-símile ou telegrama;
II - servidor designado;
III - carta registrada, com aviso de recebimento;
IV - edital publicado no Diário Oficial da União, quando o seu destinatário não for localizado, nas hipóteses em que seja necessário o exercício de defesa'.
Art. 4º. Consideram-se entregues as comunicações:
I - efetivadas conforme disposto nos incisos I e II do artigo anterior, mediante confirmação da ciência do destinatário;
II - realizadas na forma prevista no inciso III do artigo anterior, com o retorno do aviso de recebimento, entregue comprovadamente no endereço do destinatário;
III - na data de publicação do edital no Diário Oficial da União, quando realizadas na forma prevista no inciso IV do artigo anterior.
§ 1º O endereço do destinatário deverá ser previamente confirmado mediante consulta aos sistemas disponíveis ao Tribunal ou a outros meios de informação, a qual deverá ser juntada ao respectivo processo. (¿) '
23. Bem se vê, portanto, a validade da citação, posto que o próprio responsável recebeu a comunicação, conforme demonstrado na declaração de recebimento contida na peça 35.
Da revelia
24. Nos processos do TCU, a revelia não leva à presunção de que seriam verdadeiras todas as imputações levantadas contra os responsáveis, diferentemente do que ocorre no processo civil, em que a revelia do réu opera a presunção da verdade dos fatos narrados pelo autor. Dessa forma, a avaliação da responsabilidade do agente não pode prescindir da prova existente no processo ou para ele carreada.
25. Ao não apresentar sua defesa, o responsável deixou de produzir prova da regular aplicação dos recursos sob sua responsabilidade, em afronta às normas que impõem aos gestores públicos a obrigação legal de, sempre que demandados pelos órgãos de controle, apresentar os documentos que demonstrem a correta utilização das verbas públicas, a exemplo do contido no art. 93 do Decreto-Lei 200/67: 'Quem quer que utilize dinheiros públicos terá de justificar seu bom e regular emprego na conformidade das leis, regulamentos e normas emanadas das autoridades administrativas competentes.'
26. Mesmo as alegações de defesa não sendo apresentadas, considerando o princípio da verdade real que rege esta Corte, procurou-se buscar, em manifestações do responsável na fase interna desta Tomada de Contas Especial, se havia algum argumento que pudesse ser aproveitado a seu favor. Contudo, tal providência mostrou-se infrutífera, dado que ele também não se manifestou na fase interna dos autos, conforme item 12 do Relatório do Tomador de Contas (peça 8, p. 7) .
27. Em se tratando de processo em que a parte interessada não se manifestou acerca das irregularidades imputadas, não há elementos para que se possa efetivamente aferir e reconhecer a ocorrência de boa-fé na conduta dos responsáveis, podendo este Tribunal, desde logo, proferir o julgamento de mérito pela irregularidade das contas, conforme nos termos dos §§ 2º e 6º do art. 202 do Regimento Interno do TCU. (Acórdão 2064/2011-TCU-Primeira Câmara (relator: Ubiratan Aguiar) , 6.182/2011-TCU-1ª Câmara (relator: Weber de Oliveira) , 4.072/2010-TCU-1ª Câmara (Relator: Valmir Campelo) , 1.189/2009-TCU-1ª Câmara (Relator: Marcos Bemquerer) , 731/2008-TCU-Plenário (Relator: Aroldo Cedraz) .
28. Dessa forma, Paulo Rosa da Silva deve ser considerado revel, nos termos do art. 12, § 3º, da Lei 8.443/1992, devendo as contas serem julgadas irregulares, condenando-o ao débito apurado e aplicando-lhe a multa prevista no art. 57 da Lei 8.443/1992.
Prescrição da Pretensão Punitiva
29. Vale ressaltar que a pretensão punitiva do TCU, conforme Acórdão 1441/2016-TCU-Plenário, que uniformizou a jurisprudência acerca dessa questão, subordina-se ao prazo geral de prescrição indicado no art. 205 do Código Civil, que é de dez anos, contado da data de ocorrência da irregularidade sancionada, nos termos do art. 189 do Código Civil, sendo este prazo interrompido pelo ato que ordenar a citação, a audiência ou a oitiva do responsável.
30. No caso em exame, o ato de ordenação da citação ocorreu em 6/11/2017, portanto, houve transcurso de mais de dez anos somente em relação ao primeiro repasse que compõe o débito, que ocorreu em 22/12/2006, motivo pelo qual tal valor deve ser desconsiderado para fins de dosimetria de possível sanção que possa ser aplicada. Tal entendimento foi defendido no já mencionado parecer do MPTCU (peça 32) e entende-se que deve ser adotado para fins de dosimetria da pena.
CONCLUSÃO
31. Em face da análise promovida na seção 'Exame Técnico', verifica-se que Paulo Rosa da Silva não logrou comprovar a boa e regular aplicação dos recursos, instado a se manifestar, optou pelo silêncio, configurando a revelia, nos termos do § 3º do art. 12 da Lei 8.443/1992.
32. Verifica-se também que não houve a prescrição da pretensão punitiva, conforme análise já realizada.
33. Tendo em vista que não constam dos autos elementos que permitam reconhecer a boa-fé do responsável, sugere-se que as suas contas sejam julgadas irregulares, nos termos do art. 202, § 6º, do Regimento Interno do TCU, com a imputação do débito atualizado monetariamente e acrescido de juros de mora, nos termos do art. 202, §1º do Regimento Interno do TCU, descontado o valor eventualmente recolhido, com a aplicação da multa prevista no art. 57 da Lei 8.443/1992.
PROPOSTA DE ENCAMINHAMENTO
34. Diante do exposto, submetemos os autos à consideração superior, propondo ao Tribunal:
a. considerar revel Paulo Rosa da Silva, CPF XXX.220.683-XX, para todos os efeitos, dando-se prosseguimento ao processo, com fulcro no art. 12, § 3º, da Lei 8.443/1992;
b. julgar irregulares, nos termos dos arts. 1º, inciso I, 16, inciso III, alínea 'c', § 2º, da Lei 8.443/1992 c/c os arts. 19 e 23, inciso III, da mesma Lei, e com arts. 1º, inciso I, 209, inciso I, II, III, IV, 210 e 214, inciso III, do Regimento Interno/TCU, as contas de Paulo Rosa da Silva, CPF XXX.220.683-XX, condenando-o ao pagamento da importância a seguir especificada, atualizada monetariamente e acrescida dos juros de mora, calculada a partir da data discriminada até a data do efetiva quitação do débito, fixando-lhe o prazo de quinze dias, para que comprove, perante o Tribunal, o recolhimento das referidas quantias aos cofres do Departamento Nacional de Obras Contra as Secas (Dnocs) , nos termos do art. 23, inciso III, alínea 'a', da citada lei;
	DATA
	VALOR (R$) 

	22/12/2006
	929.170,00

	31/1/2008
	1.859.260,00

Valor atualizado do débito, sem juros, atualizado até 24/8/2020: R$ 5.547.149,44
c. aplicar a Paulo Rosa da Silva, CPF XXX.220.683-XX, a multa prevista no art. 57 da Lei 8.443/1992 c/c o art. 267 do RI/TCU, fixando-lhe o prazo de quinze dias, a contar da notificação, para que comprove, perante o Tribunal (art. 214, III, a, do Regimento Interno do TCU) , o recolhimento da dívida aos cofres do Tesouro Nacional, atualizada monetariamente desde a data do acórdão proferido por este Tribunal até a do efetivo recolhimento, se pagas após o vencimento, na forma da legislação em vigor;
d. autorizar, desde logo, a cobrança judicial das dívidas, caso não atendida a (s) notificação (ões) , na forma do disposto no art. 28, inciso II, da Lei 8.443/92;
e. autorizar também, desde logo, se requerido, com fundamento no art. 26 da Lei 8.443, de 1992 c/c o art. 217, §§ 1º e 2º do Regimento Interno, o parcelamento da (s) dívida (s) em até 36 parcelas, incidindo sobre cada parcela, corrigida monetariamente, os correspondentes acréscimos legais fixando-lhe o prazo de quinze dias, a contar do recebimento da notificação, para comprovar perante o Tribunal o recolhimento da primeira parcela, e de trinta dias, a contar da parcela anterior, para comprovar os recolhimentos das demais parcelas, devendo incidir sobre cada valor mensal, atualizado monetariamente, os juros de mora devidos, no caso do débito, na forma prevista na legislação em vigor, alertando o responsável de que a falta de comprovação do recolhimento de qualquer parcela importará o vencimento antecipado do saldo devedor, nos termos do § 2º do art. 217 do Regimento Interno deste Tribunal;
f. enviar cópia do Acórdão a ser prolatado, bem como do Relatório e do Voto que o fundamentarem ao Procuradoria da República no Estado do Ceará, nos termos do § 3º do art. 16 da Lei 8.443/1992 c/c o § 7º do art. 209 do Regimento Interno do TCU, para adoção das medidas cabíveis, informando que a presente deliberação, acompanhada do Relatório e do Voto que a fundamenta, está disponível para a consulta no endereço www.tcu.gov.br/acordaos, além de esclarecer que, caso requerido, o TCU poderá fornecer sem custos as correspondentes cópias, de forma impressa;
g. enviar cópia do Acórdão que vier a ser proferido ao Departamento Nacional de Obras Contra as Secas (Dnocs) e aos responsáveis, para ciência, informando que a presente deliberação, acompanhada do Relatório e do Voto que a fundamenta, está disponível para a consulta no endereço www.tcu.gov.br/acordaos, além de esclarecer que, caso requerido, o TCU poderá fornecer sem custos as correspondentes cópias, de forma impressa."
2. 	Em sua oitiva regimental, o Ministério Público junto ao TCU divergiu da unidade instrutora por entender que teria ocorrido a prescrição da pretensão punitiva (peça 42) :
"Trata-se de tomada de contas especial (TCE) instaurada pelo Departamento Nacional de Obras Contra as Secas (Dnocs) contra Paulo Rosa da Silva, então presidente da Associação dos Usuários do Distrito de Irrigação do Perímetro Irrigado Curu-Pentecoste (Audipecupe) , em razão da ausência de documentação apta a comprovar a regular aplicação dos recursos referentes à 7.ª e 8.ª parcelas do Convênio 30/2004 (total de R$ 2.788.430,00) , celebrado entre aquelas entidades, que tinha por objeto a transferência da administração, gestão, operação e manutenção da infraestrutura de uso comum do Perímetro Irrigado Curu-Pentecoste, com vigência no período de 6/7/2004 a 26/7/2010. Não foi atribuída responsabilidade solidária, neste caso, à convenente, visto ter havido tentativa de reparação do dano mediante protocolo de notícia crime (16/4/2015) junto à Procuradoria-Geral de Justiça do Estado do Ceará (peça 3, p. 26-29) .
2. Em nossa primeira manifestação nos autos (peça 32) , diante do insucesso nas diversas tentativas de oficiar o responsável em razão de o seu endereço corresponder a local sem acesso aos Correios, propusemos a realização de renovação do ofício citatório por servidor designado, em prol da garantia do direito à ampla defesa. Tal encaminhamento foi acatado pelo Ministro Relator Bruno Dantas (peça 33) , tendo a Unidade Técnica logrado, finalmente, notificar Paulo Rosa da Silva em 24/9/2019, conforme atesta o respectivo aviso de recebimento juntado aos autos (peça 35) .
3. Regularmente citado, o responsável manteve-se silente, motivo pelo qual foi considerado revel, para todos os efeitos, dando-se prosseguimento ao processo, nos termos do art. 12, § 3.º, da Lei 8.443/1992. Dada a ausência de elementos que permitissem concluir pela boa-fé do ex-gestor, a Unidade Técnica propôs julgar irregulares as suas contas, condenando-o em débito e aplicando-lhe a multa fundamentada no art. 57 da Lei 8.443/1992 - excluindo-se da base de cálculo da dosimetria incidente sobre essa sanção a parcela do débito no valor de R$ 929.170,00, já prescrita em termos de pretensão punitiva, conforme o disposto no Acórdão 1441/2016-TCU-Plenário, e na linha do que havíamos defendido em nosso primeiro parecer (peça 32) .
4. Feita essa breve contextualização dos autos, temos por devido reanalisar a questão da prescrição neste caso concreto, tendo em vista a repercussão geral admitida pelo Supremo Tribunal Federal no Recurso Extraordinário 636.886 (tema 899) . A decisão desse julgamento foi publicada em 20/4/2020, enunciando-se a tese de que 'é prescritível a pretensão de ressarcimento ao erário fundada em decisão de Tribunal de Contas'. Em que pese a revelia do responsável, trata-se de questão objetiva e de ordem pública, portanto, passível de ser reconhecida independentemente de provocação da parte.
5. Diante deste novo cenário, levando-se em consideração o recente pronunciamento do STF, passamos a verificar a aplicação, à hipótese dos autos, do novo entendimento firmado sobre o sentido e o alcance do art. 37, § 5.º, da Constituição Federal.
Prescritibilidade da pretensão reparatória fundada em decisão do Tribunal de Contas
6. Como mencionado, a matéria foi objeto de repercussão geral admitida pelo Supremo Tribunal Federal no Recurso Extraordinário 636.886 (tema 899) . Por ocasião do julgamento do RE, foi fixado o entendimento de que 'é prescritível a pretensão de ressarcimento ao erário fundada em decisão de Tribunal de Contas'.
7. Para melhor compreensão do alcance dessa tese, cumpre transcrever trecho do voto condutor daquele julgamento, da lavra do Ministro Relator Alexandre de Moraes:
'Em conclusão, nos termos das fundamentações e decisões Plenárias do SUPREMO TRIBUNAL FEDERAL, somente são imprescritíveis as ações de ressarcimento ao erário fundadas na prática de ato de improbidade administrativa doloso tipificado na Lei de Improbidade Administrativa Lei 8.429/1992 (TEMA 897) . Em relação a todos os demais atos ilícitos, inclusive àqueles atentatórios à probidade da administração não dolosos e aos anteriores à edição da Lei 8.429/1992, aplica-se o TEMA 666, sendo prescritível a ação de reparação de danos à Fazenda Pública.
Entendo que, as razões que levaram a maioria da CORTE a estabelecer excepcional hipótese de imprescritibilidade, no tema 897, não estão presentes em relação as decisões do Tribunal de Contas que resultem imputação de débito ou multa, e, que, nos termos do §3º, do artigo 71 da CF, tem eficácia de título executivo; sendo, portanto, prescritível a pretensão de ressarcimento ao erário fundada nessas decisões; uma vez que, (a) a Corte de Contas, em momento algum, analisa a existência ou não de ato doloso de improbidade administrativa; (b) não há decisão judicial caracterizando a existência de ato ilícito doloso, inexistindo contraditório e ampla defesa plenos, pois não é possível ao imputado defender-se no sentido da ausência de elemento subjetivo.
Ressalte-se, ainda, que, com base nas decisões do Tribunal de Contas, paralelamente à ação de execução, será possível o ajuizamento de ação civil de improbidade administrativa para, garantido o devido processo legal, ampla defesa e contraditório, eventualmente, condenar-se o imputado, inclusive a ressarcimento ao erário, que, nos termos da tese fixada no TEMA 897, será imprescritível.'
8. Não resta dúvida, portanto, que o STF sedimentou o entendimento de que são prescritíveis as pretensões de ressarcimento fundadas em decisões do TCU, excepcionando apenas aquelas ações que configurem atos de improbidade administrativa dolosos tipificados na Lei 8.429/92.
9. Impende salientar que o instituto da repercussão geral apresenta o chamado efeito multiplicador, ou seja, o de possibilitar que o Supremo Tribunal Federal decida uma única vez e que, a partir dessa decisão, os processos idênticos sejam atingidos. No regime da repercussão geral introduzido pela Emenda Constitucional 45/2004, o STF divulga previamente a conclusão sobre a questão constitucional controversa exatamente para possibilitar sua utilização imediata como orientação aos demais órgãos julgadores, sendo certo que esse efeito erga omnes também atinge o TCU na apreciação das matérias de sua competência.
10. Não se olvide ainda do entendimento consolidado da Suprema Corte no sentido de que a existência de precedente firmado pelo Plenário autoriza o julgamento imediato de causas que versem sobre o mesmo tema, independentemente da publicação ou do trânsito em julgado do 'leading case' (ARE 673.256-AgR, rel. Min. Rosa Weber; ARE 930.647-AgR/PR, rel. Min. Roberto Barroso; RE 611.683-AgR/DF, rel. Min. Dias Toffoli, entre outros) .
11. Adicionalmente, deve ser considerado que a prescrição e a decadência são matérias de ordem pública que podem ser arguidas em qualquer tempo e grau de jurisdição e, inclusive, ser reconhecidas de ofício pelo julgador, o que nos leva à convicção de que o novo entendimento veiculado pelo RE 636.886 (tema 899) tem aplicação imediata a todos os processos em curso no TCU, independentemente da época da ocorrência dos fatos.
Prescritibilidade das pretensões reparatória e executória
12. Embora a controvérsia dirimida no RE 636.886 tenha sido circunscrita à prescrição ocorrida no curso da execução, quando o dano ao erário já havia sido objeto de acertamento, materializado em acórdão condenatório proferido pelo TCU, é necessário considerar as razões essenciais da decisão, para identificar seus reflexos também no que diz respeito à prescrição reparatória.
13. Observa-se que, para resolver a lide, o STF concluiu que a ressalva constante da parte final do art. 37, § 5.º, da Constituição Federal ('ressalvadas as respectivas ações de ressarcimento') não criou uma hipótese de imprescritibilidade apta a alcançar as decisões dos Tribunais de Contas. É o que se depreende do seguinte trecho do Voto do Ministro Alexandre de Moraes:
'A ressalva que permaneceu no § 5º do art. 37 da CF (ressalvadas as respectivas ações de ressarcimento) , mesmo após a retirada da expressão QUE SERÃO IMPRESCRITÍVEIS [expressão excluída por emenda do Plenário quando da apresentação do Projeto de Constituição da Comissão de Sistematização], teve por finalidade evitar, principalmente, uma anomia em relação à possibilidade de ressarcimento ao erário em face de responsabilização pela prática de eventuais atos ilícitos, enquanto ainda não tipificados pela lei exigida no § 4º do art. 37 da CF como atos de improbidade administrativa.
A ressalva prevista no § 5º do art. 37 da CF não pretendeu estabelecer uma exceção implícita de imprescritibilidade, mas obrigar constitucionalmente a recepção das normas legais definidoras dos instrumentos processuais e dos prazos prescricionais para as ações de ressarcimento do erário, inclusive referentes a condutas ímprobas, mesmo antes da tipificação legal de elementares do denominado ato de improbidade (Decreto 20.910/1932, Lei 3.164/1957, Lei 3.502/1958, Lei 4.717/1965, Lei 7.347/1985, Decreto-Lei 2.300/1986) ; mantendo, dessa maneira, até a edição da futura lei e para todos os atos pretéritos, a ampla possibilidade de ajuizamentos de ações de ressarcimento.'
14. Ocorre que, no âmbito do processo perante o TCU, a proteção do art. 37, § 5.º, da CF, era a fonte utilizada na defesa da imprescritibilidade tanto na fase condenatória como no curso da execução dos títulos extrajudiciais consubstanciados nos seus acórdãos.
15. Nesse diapasão, é forçoso concluir que também é prescritível a pretensão de ressarcimento exercida pelo TCU com o fim de apurar a ocorrência de prejuízo ao erário e condenar o agente que lhe deu causa. Essa conclusão resulta das razões de decidir utilizadas na paradigmática decisão da Corte Suprema, que delimitaram o sentido e o alcance da ressalva contida no art. 37, § 5.º, da Constituição Federal.
Regras prescricionais aplicáveis
16. Na situação específica do RE 636.886, que tratou da prescrição da pretensão ressarcitória na fase de execução de julgado do TCU, o STF aplicou as regras de prescrição contidas na Lei de Execução Fiscal (conjugada com os dispositivos pertinentes do Código Tributário Nacional) .
17. As regras da Lei de Execução Fiscal, no entanto, não se prestam a disciplinar a prescrição da pretensão reparatória do TCU na fase anterior à formação do respectivo título executivo extrajudicial consubstanciado em seu acórdão condenatório.
18. Ocorre que não há norma legal específica que discipline a prescrição no processo de controle externo, o que faz necessária a utilização da analogia para suprir essa lacuna, buscando-se um sistema normativo já existente que seja mais compatível com as atividades de identificação de dano e de imputação de responsabilidades levadas a efeito pelo TCU.
19. Aqui defendemos que deva ser aplicado o mesmo marco normativo prescricional tanto para a pretensão punitiva do Tribunal quanto para a sua pretensão de ressarcimento do dano ao erário. Isso se justifica na medida em que o instituto da prescrição busca indicar se ainda é possível ao Tribunal de Contas exercer a apuração e julgamento dos fatos, independentemente do desfecho do processo (imputação de débito ou aplicação de sanções) . Ademais, sob a perspectiva do tempo como vetor da segurança jurídica e da própria prescrição como elemento indissociável do devido processo legal, a fixação de um prazo prescricional também objetiva não comprometer a possibilidade de defesa do responsável. E sua defesa normalmente se refere a fatos em relação aos quais teve participação ou conhecimento, independentemente de, após a apuração, as consequências de sua responsabilidade se situarem no âmbito do ressarcimento ou da sanção.
20. Cabe pontuar que houve ampla discussão acerca da prescrição da pretensão punitiva no Tribunal, que culminou com a adoção do prazo de dez anos do Código Civil (Acórdão 1441/2016-TCU-Plenário) , em detrimento do regime de prescrição quinquenal da Lei 9.873/1999, o qual então nos parecia mais adequado, conforme expusemos detalhadamente em manifestação exarada nos autos do TC Processo 020.635/2004-9.
21. Naquela oportunidade, já não vislumbrávamos fundamentos jurídicos sólidos para a adoção do Código Civil como referencial analógico a ser utilizado pelo Tribunal de Contas da União em matéria de prescrição, senão apenas uma aparente escolha conservadora pelo prazo mais dilatado para o exercício da jurisdição de Controle Externo.
22. Parecia-nos que a opção pelo prazo prescricional quinquenal previsto na Lei 9.873/1999 era a mais consentânea com a atuação estatal de Controle Externo, por dispor expressamente sobre o exercício da ação punitiva pela Administração Pública Federal, direta e indireta, como também por prever o lustro como o prazo para o perecimento do direito de agir da Administração Pública.
23. Com efeito, embora o controle externo não seja exercido com respaldo no poder de polícia mencionado no art. 1.º do diploma legal supra, a atuação punitiva de ambos apresenta mais similaridades do que diferenças, autorizando o uso da analogia. Uma das semelhanças é a inexistência de partes em ambos os processos administrativos, tanto o punitivo derivado do poder de polícia quanto aquele exercido pelo TCU, nos quais, também, o órgão estatal exerce independentemente de provocação de outrem o direito de perseguir e de punir (jus persequendi e jus puniendi) , aproximando as duas esferas de atuação sobremaneira.
24. Ademais, observávamos que a Lei 9.873/1999 disciplinava a prescrição em sua integralidade, estabelecendo um prazo geral de 5 anos, incidente sobre todo e qualquer fato que enseja a pretensão punitiva da União, com disposições sobre termo inicial de contagem do prazo, interrupção e suspensão.
25. Também a previsão da prescrição intercorrente no prazo de 3 (três) anos (art. 1.º, § 1.º, da lei) se afigura medida harmônica com o exercício do Controle Externo, como forma de evitar que a inércia e morosidade do Poder Público se estendam indefinidamente, constituindo importante instrumento de segurança jurídica e de estabilidade das relações jurídicas, que recomendava a integração analógica por meio da Lei 9.873/1999.
26. De todo modo, o Tribunal perfilhou entendimento diverso, tendo uniformizado sua jurisprudência quanto à prescrição da pretensão punitiva com a adoção do prazo decenal geral do Código Civil (Acórdão 1441/2016-TCU-Plenário) .
27. No entanto, entendemos que, com o recente reconhecimento da prescritibilidade do débito pelo STF, faz-se necessário revisitar toda a matéria.
28. Em situações que versavam sobre sanções aplicadas pelo TCU, a prescrição foi discutida pelo STF em julgamentos posteriores ao Acórdão 1441/2016-TCU-Plenário. Houve decisões colegiadas de ambas as turmas do STF no sentido de que a pretensão punitiva no processo de controle externo é regida pela Lei 9.873/1999 (1.ª Turma: MS 32.201, DJe-173, 4/8/2017; 2.ª Turma: MS 35.512-AgR, DJe-135, 19/6/2019 e MS 36.067, DJe-234, 28/10/2019) .
29. A matéria foi objeto de detalhada análise no MS 32.201. Nesse julgamento, após examinar os fundamentos do Acórdão 1441/2016-TCU-Plenário, o STF manifestou-se em sentido diverso, nos termos da seguinte ementa:
'Direito administrativo. Mandado de segurança. Multas aplicadas pelo TCU. Prescrição da pretensão punitiva. Exame de legalidade.
1. A prescrição da pretensão punitiva do TCU é regulada integralmente pela Lei 9.873/1999, seja em razão da interpretação correta e da aplicação direta desta lei, seja por analogia. (¿) .'
30. O critério utilizado pelo STF no exame da prescrição punitiva pode ter aplicação mais ampla, para ser utilizado como fonte de integração também no que diz respeito à pretensão reparatória, até que haja a edição de norma específica.
31. Cabe destacar que o prazo de cinco anos fixado na Lei 9.873/1999 é compatível com a diretriz de que a ação e a execução prescrevem no mesmo prazo (Súmula 150 do STF) , e o prazo quinquenal foi adotado pelo STF para a execução do acórdão condenatório do TCU (RE 636.886) .
32. Ressalte-se, ainda, que, na ausência de norma em contrário, o princípio da simetria orienta que o Poder Público tenha, para agir, o mesmo prazo que a lei estabelece para a pretensão inversa, ou seja, para quando o Estado é demandado, sendo certo que a pretensão de ressarcimento exercida pelo particular contra o Estado observa o prazo quinquenal fixado pelo Decreto 20.910/1932.
33. Além disso, a Lei 9.873/1999 apresenta hipóteses detalhadas quanto aos outros aspectos da regulação da prescrição (termo inicial e causas interruptivas) , compatíveis com as peculiaridades do processo de controle externo como um todo (e não apenas quando tal processo se destina à aplicação de sanções) .
34. No que toca às causas interruptivas, vale ressaltar que, nos julgamentos dos Mandados de Segurança 32.201 e 36.067, o Supremo Tribunal Federal descortinou diversos procedimentos de controle que se enquadrariam analogicamente às hipóteses previstas no art. 2.º da Lei 9.873/99, a exemplo de lavratura de relatório de auditoria, certamente um ato inequívoco que importa a apuração do fato (art. 2.º, II) , instauração de tomada de contas especial, também um ato inequívoco que importa a apuração do fato (art. 2.º, II) , autuação da TCE no Tribunal, do mesmo modo (art. 2.º, II) , citação do responsável (art. 2.º, I) , e exercício do poder punitivo por meio da prolação de acórdão condenatório (art. 2.º, III) .
35. Por fim, cumpre transcrever trecho do Voto do Ministro Gilmar Mendes no julgamento do RE 636.886, em que justifica a adoção supletiva do art. 1.º da Lei 9873/99 para o deslinde da questão:
'Considerando que a atividade de controle externo, a cargo do Poder Legislativo e auxiliado pelo Tribunal de Contas, é exercida, mutatis mutandis, como poder de polícia administrativa lato sensu, cujo objeto é agir preventiva ou repressivamente em face da ocorrência de ilícito que possa causar ou cause prejuízo ao erário, entendo aplicável o prazo quinquenal punitivo para os casos de ressarcimento aos cofres públicos, salvo em se tratando de fato que também constitua crime, ocasião em que a prescrição reger-se-á pelo prazo previsto na lei penal. Até porque, como garantia fundamental do cidadão fiscalizado, conforme visto, é etapa obrigatória a efetivação do contraditório e da ampla defesa no processo de tomada de contas para que, após o regular processo administrativo, culmine-se com o título executivo extrajudicial que enseje a cobrança judicial visando ao ressarcimento ao erário.'
36. Isto posto, até que sobrevenha norma específica, entendemos que a adoção do regime previsto na Lei 9.873/1999 apresenta-se como solução adequada para regular a prescrição para a atuação do Tribunal, tanto por observar os parâmetros que preponderam no conjunto de normas do direito público, como por ser, também, a norma que já vem sendo utilizada pelo STF para reger a limitação temporal ao poder sancionador do TCU.
Exame da prescrição no caso concreto
37. Quanto à prescrição, a Lei 9.873/1999 apresenta um prazo geral, de cinco anos (art. 1.º, caput) , e um prazo especial, previsto no art. 1.º, § 2.º, a saber: 'quando o fato objeto da ação punitiva da Administração também constituir crime, a prescrição reger-se-á pelo prazo previsto na lei penal'. Com relação a essa particular hipótese, registre-se o entendimento do STJ no sentido de que a pretensão punitiva da Administração Pública em relação a infração administrativa que também configura crime em tese somente se sujeita ao prazo prescricional criminal quando instaurada a respectiva ação penal (REsp 1116477/DF, Rel. Ministro TEORI ALBINO ZAVASCKI, PRIMEIRA TURMA, julgado em 16/08/2012, DJe 22/08/2012) .
38. Há, nos autos, informação acerca de notícia crime protocolada pela nova administração da Audipecupe sobre as irregularidades relacionadas ao Convênio 30/2004, em que requer a abertura de investigação e de inquérito policial na esfera federal para averiguar a prática de crime de improbidade administrativa e apropriação indébita pelo Senhor Paulo Rosa da Silva (peça 3, p. 27-29) . Contudo, em pesquisa realizada no sítio eletrônico do Tribunal Regional Federal da 5.ª Região (TRF-5) em 11/9/2020, não foi encontrado processo relativo ao CPF do responsável que indique a instauração da correspondente ação penal, de modo que cumpre-nos adotar o prazo geral quinquenal para a análise da prescrição no caso concreto.
39. O Convênio 30/2004 teve vigência no período entre 6/7/2004 e 26/7/2010 (peça 5, p. 22) . As irregularidades que fundamentaram a autuação da presente TCE têm como origem, em linhas gerais, a ausência de vários documentos essenciais que deveriam constar na prestação de contas do ajuste, relativamente às 7.ª e 8.ª parcelas de repasse de recursos.
40. Assim, temos como devido considerar a prestação de contas como o marco inicial da contagem prescricional neste caso. Dada a imprecisão quanto ao dia exato que a Audipecupe enviou a documentação pertinente para análise do Dnocs, e considerando o relatado pela própria entidade na notícia crime por ela protocolada, que informa o encaminhamento em duas oportunidades, outubro e dezembro de 2010 (peça 3, p. 27) , adotaremos 31/10/2010 como a data de início.
41. Conforme registrado no Relatório 8/2015, a Audipecupe já havia tomado conhecimento dos problemas associados à documentação por ela fornecida a título de prestação de contas, mediante despacho de 23/12/2010, porém, reenviou as mesmas informações, e não mais entrou em contato com o Dnocs para equacionar as pendências então apontadas (peça 5, p. 22-23) :
'A) Inicialmente esclarecemos à V. Sª que a Prestação de Contas desta parcela (oitava) foi apresentada através do Processo 59400.007761.2010-11. Segundo o nosso sistema de protocolo, este processo teria se extraviado na própria AUDIPECUPE-CE, em 30/12/2010. Porém, naquela ocasião já havia recebido deste serviço de análise o despacho 166/2010, de 23/12/2010, com o seguinte teor:
'Retorno à V. Sª o processo supre-referenciado sem proceder a respectiva Análise de Prestação de Contas, tendo em vista sua apresentação em desacordo com a IN 01/97, bem como ausência de documentação obrigatória e necessária.
Solicitamos ainda que o Convenente entre em contato com este Serviço de Contabilidade através do telefone 33915335, objetivando esclarecer-se quanto à reapresentação da documentação.'
B) Outrossim, salientamos que a AUDIPECUPE jamais fez contato com este setor, bem como não acrescentou qualquer documentação nova ao novo processo 59400.000634/2014-14, sucessor do anterior, onde não constam: (¿) ' (grifos nossos) 
42. O Relatório 8/2015, cujo trecho foi acima reproduzido (peça 5, p. 22-25) data de 2/3/2015, o que denota a paralisação do exame do convênio em tela nesse período. Corrobora essa situação de inércia o conteúdo do Relatório 23/2016, que tratou da reanálise da prestação de contas (peça 4, p. 1-4) , e consignou os seguintes registros (peça 3, p. 33-34 e peça 4, p. 1) :
'2) Ademais, some-se a tudo que foi apontado no nosso Relatório, a ausência de Parecer Técnico e Relatório de Alcance Social, que autorize o recebimento do objeto até mesmo por planilha de serviços executados e não executados. Muito pelo contrário, o primeiro Relatório de visita de campo (fls. 31/35) , produzido pela Comissão de Fiscalização do DNOCS, sete anos após o prazo de execução da parcela, de tão confuso, de nada serviu para este analista embasar uma decisão com segurança.
3) Este Relatório da Comissão de Fiscalização anexo às fls. 31/35, antes mesmo de verificar que as obras foram realizadas conforme material fotográfico, salienta que muitos desses itens se encontram bastante danificados pela ação do intemperismo.
4) Ora, como pode afirmar, salvo melhor juízo, que as obras foram realizadas mas se encontram danificadas em função do intemperismo, se não as fiscalizou e não as fotografou em perfeito estado de conservação na época da sua execução, fazendo somente sete anos depois e já danificadas?' (grifos nossos) 
43. Na sequência do Relatório 23/2016 (peça 4, p. 2) , são levantados outros questionamentos que indicam inseguranças até mesmo na quantificação do dano desta TCE, e denotam a falta da devida fiscalização do convênio por longo prazo temporal. Anteriormente ao citado Relatório 8/2015, o primeiro ato de atuação do Dnocs identificado no processo após o já mencionado despacho de 23/12/2010 foi a designação de comissão de apoio à fiscalização do ajuste em 1.º/4/2014 (peça 4, p. 6) . Antes disso, a análise da prestação de contas quedou inerte, conclusão a que chegamos pelo histórico descrito em alguns documentos produzidos pela concedente, cujos trechos acima foram reproduzidos.
44. Cumpre registrar que a presente TCE foi autuada apenas em 17/8/2016 (peça 8, p. 4) , sendo que o responsável foi notificado na fase interna acerca das irregularidades relacionadas ao convênio em 6/8/2015 (peça 8, p. 6) .
45. Assim, no que concerne ao caso sob exame, observa-se que entre as datas de comunicação do responsável sobre problemas na documentação relativa à prestação de contas (23/12/2010) - inciso I do art. 2.º - e a de designação de comissão de apoio à fiscalização do convênio (1.º/4/2014) - inciso II do art. 2.º, decorreu prazo superior a três anos a atrair a previsão contida no art. 1, §1.º do mesmo diploma legal, e inviabilizar o julgamento desta TCE pelo Tribunal.
46. Trata-se, nessa hipótese, da prescrição intercorrente, caracterizada pela inércia em procedimento administrativo paralisado por mais de três anos, pendente de julgamento ou despacho: foi excedido o triênio entre os marcos temporais mencionados no parágrafo anterior, sem que tenha ocorrido, na prática, durante esse interregno, qualquer ato processual, ainda de que mero impulsionamento. As consequências legais previstas são o arquivamento dos autos de ofício ou mediante requerimento da parte interessada, sem prejuízo da apuração da responsabilidade funcional decorrente da paralisação, se for o caso.
47. Não olvidamos que a prescrição intercorrente é suscetível a interrupções na contagem do prazo com base em atos e expedientes de mero impulsionamento do processo, cuja documentação, por não ser materialmente relevante para a análise do controle externo, nem sempre se encontra acostada aos autos da TCE. Contudo, pautamos nossa conclusão pelo histórico registrado em documentos elaborados pelo próprio Dnocs, os quais denotam a longa inércia administrativa interna para apuração dos fatos relacionados às irregularidades nas 7.ª e 8.ª parcelas de recursos destinados no âmbito do Convênio 30/2004.
48. Outrossim, tendo em vista a ocorrência da prescrição no caso concreto, ante a integração da norma do art. 1º, inciso I, da Lei 9873/1999, e considerando tratar-se de matéria de ordem pública, que a Lei Orgânica do TCU, seu Regimento Interno e demais normas regulamentares não dispõem sobre as hipóteses para sua identificação e levando em conta, ainda, o disposto no art. 298 do Regimento Interno do TCU, impõe-se a aplicação subsidiária do Código de Processo Civil para a resolução de mérito deste processo de tomada de contas especial.
49. Diante desse contexto, com as devidas vênias por divergir da Unidade Técnica, esta representante do Ministério Público manifesta-se no sentido de que o Tribunal delibere, em caráter definitivo, pela ocorrência da prescrição da pretensão ressarcitória e punitiva, na forma do art. 487, inciso II, do Código de Processo Civil, dando-se ciência aos responsáveis e órgãos interessados, com envio de cópia da documentação pertinente ao Ministério Público Federal e à Advocacia-Geral da União para subsidiar eventual ação de improbidade administrativa, e, por fim, arquivando-se o presente feito, com fundamento no art. 169, III, do Regimento Interno do TCU."
É o Relatório.

não há.

Procuradora-Geral Cristina Machado da Costa e Silva.

TOMADA DE CONTAS ESPECIAL. CONVÊNIO. DEPARTAMENTO NACIONAL DE OBRAS CONTRA AS SECAS (DNOCS). ADMINISTRAÇÃO, GESTÃO, OPERAÇÃO E MANUTENÇÃO DA INFRAESTRUTURA DE USO COMUM DO PERÍMETRO IRRIGADO CURU-PENTECOSTE. NÃO COMPROVAÇÃO DA BOA E REGULAR APLICAÇÃO DOS RECURSOS. CITAÇÃO. REVELIA. IRREGULARIDADE DAS CONTAS. DÉBITO. MULTA.

TOMADA DE CONTAS ESPECIAL (TCE)

Secretaria de Controle Externo de Tomada de Contas Especial (SecexTCE).

Trata-se de tomada de contas especial instaurada pelo Departamento Nacional de Obras Contra as Secas (Dnocs) contra Paulo Rosa da Silva, na condição de Presidente da Associação dos Usuários do Distrito de Irrigação do Perímetro Irrigado Curu-Pentecoste (Audipecupe) , na gestão 2007-2009, em razão da impugnação parcial de despesas do Convênio 30/2004 (Siafi 506.177) , cujo objeto consistia em conferir, à referida Associação, a administração, gestão, operação e manutenção da infraestrutura de uso comum do perímetro Irrigado Curu-Pentecoste, localizado no Município de Pentecoste/CE, bem como a guarda e utilização dos bens inerentes à execução desses serviços e atividades.
O convênio foi celebrado em 25/6/2004 e sucessivamente aditado até que, no último adendo, de 27/6/2008, o prazo de vigência foi prorrogado por mais dois anos, contados a contar de 28/6/2008. O montante alocado ao ajuste alcançou R$ 4.158.190,48, sendo R$ 52.105,28 a título de contrapartida e R$ 4.106.085,20 à conta do Dnocs, liberados mediante diversas ordens bancárias (peça 8, p. 10) .
Na fase interna da TCE, o Dnocs entendeu, dentro de sua discricionariedade técnica e fundamentada e na qualidade de ente concedente, pela necessidade de impugnação das despesas relacionadas às 7ª e 8ª transferências do ajuste, que somam R$ 2.788.430,00 em valores históricos, em razão da ausência de documentos essenciais para a devida comprovação da aplicação dos recursos.
Segundo o concedente, restaram ausentes, e assim tornou-se impossível a comprovação da aplicação dos valores em prol do objeto: demonstração de aplicação da contrapartida e de rendimentos de aplicação financeira; cópias dos cheques ou comprovantes de TED dos pagamentos; ausência de documentação de processo licitatório; pagamentos indevidos com encargos sociais; e relatório de cumprimento do objeto. Ademais, os anexos III, IV e V da prestação de contas foram elaborados erroneamente e faltaram informações sobre a Relação de Bens (anexo VI) , atestando a posse de bens adquiridos com recursos do convênio em poder de terceiros. O Controle Interno anuiu a esse posicionamento.
O tomador de contas não atribuiu responsabilidade solidária à entidade convenente (pessoa jurídica) , mas tão somente ao gestor que a presidia à época da ocorrência dos fatos, por considerar que a Audipecupe adotou medidas administrativas e judiciais no sentido de ressarcimento do erário (peça 9, p. 2) . Esse entendimento foi acolhido pela unidade instrutora por ocasião do primeiro exame dos autos (peças 13-14) . 
No âmbito do TCU, o responsável foi pessoal e regularmente citado (peças 34-36) . Ainda assim, o prazo regimental transcorreu sem que fossem apresentadas alegações de defesa ou efetuado o recolhimento do débito. Dessa forma, deve ser considerado revel, dando-se prosseguimento ao processo, conforme estabelece o art. 12, § 3º, da Lei 8.443/1992. 
No mérito, a unidade instrutora propôs julgar irregulares as contas do responsável, com aplicação de débito e multa.
O Ministério Público junto ao TCU, por outro lado, pugnou pela ocorrência da prescrição da pretensão ressarcitória e punitiva, cabendo o mero encaminhamento da documentação pertinente ao Ministério Público Federal e à Advocacia-Geral da União para subsidiar eventual ação de improbidade administrativa e posterior arquivamento.
Corroboro as análises empreendidas pela unidade instrutora e divirjo do posicionamento do Parquet, razão pela qual incorporo os fundamentos apresentados pela unidade instrutora às minhas razões de decidir.
Considerando que as informações presentes nos autos não permitem constatar a regular aplicação dos recursos repassados, e que, mesmo tendo sido oportunizada a defesa do responsável, tanto perante o órgão concedente quanto no âmbito desta Corte de Contas, ele não se desincumbiu desse ônus, não há o que se aproveitar em seu favor.
Cumpre lembrar que é pacífico no âmbito deste Tribunal o entendimento de que, em processos de prestação ou tomada de contas, ainda que especial, o ônus da prova do regular emprego das verbas públicas é imputado ao responsável pela utilização dos valores repassados pela União, à luz do disposto no art. 70, parágrafo único, da Constituição Federal, e do art. 93 do Decreto-Lei 200/1967. Assim, a não comprovação dessa obrigação pelo gestor é suficiente para que se conclua pela ocorrência de prejuízo ao erário.
No que tange à proposta do Parquet especializado no sentido de reconhecer a prescrição do débito apurado nestes autos, permito-me divergir pelos fundamentos que elenco.
Sabe-se que, há tempos, este Tribunal, baseado em precedentes do STF e na interpretação do art. 37, § 5º, da Constituição Federal de 1988, tem adotado o entendimento, consolidado na súmula 282, de que "as ações de ressarcimento movidas pelo Estado contra os agentes causadores de danos ao erário são imprescritíveis". 
Ocorre que, recentemente, o Supremo Tribunal Federal (STF) , ao julgar o Recurso Extraordinário 636.886/AL, fixou, com repercussão geral, o seguinte enunciado para o Tema 899: "É prescritível a pretensão de ressarcimento ao erário fundada em decisão de Tribunal de Contas".  
Entendo que esse recente julgado do STF deverá ensejar a revisão da jurisprudência deste Tribunal.
No entanto, reconheço que, nos moldes em que foi fixada a tese da Suprema Corte, existem muitas dúvidas e lacunas a serem sanadas, que tornam extremamente difícil a sua imediata aplicação, de forma genérica e abrangente, aos processos que tramitam neste Tribunal. Dada a ausência de lei específica, não há prazo prescricional estabelecido - em lei ou mesmo pela Suprema Corte - para a atuação do TCU no que diz respeito à apuração de dano ao erário, bem como sobre como se daria o início da contagem e as interrupções desse prazo. 
Ademais, embora o verbete já tenha sido publicado, a decisão ainda é passível de modificação mediante Embargos de Declaração, possibilitando o esclarecimento dessas questões ou mesmo a modulação de efeitos, com impacto nos processos em curso. 
Até que sobrevenham todos esses esclarecimentos e definições, embora desejável, não é possível a imediata aplicação, com a devida segurança, da tese fixada pelo STF no âmbito do TCU. Por outro lado, não se pode deixar de dar encaminhamento aos incontáveis processos que tangenciam essa discussão neste Tribunal.   
Dessa forma, tenho me curvado à compreensão dos meus pares pela manutenção, por ora, do entendimento que há anos vem sendo adotado pelo TCU e pelo próprio STF, no sentido de considerar imprescritíveis as ações de ressarcimento ao erário. 
Não se trata, cabe registrar, de desrespeito ou ignorância ao entendimento firmado pela Suprema Corte, tampouco de se fixar qualquer jurisprudência sobre a sua abrangência neste momento. Apenas entendo que, considerando a indefinição e a possiblidade de modulação da decisão, não seria produtivo, e causaria enorme incerteza, se este Tribunal revisse sua atuação e logo depois a alterasse novamente. 
Em relação à pretensão punitiva, cabe ressaltar que, à luz do entendimento do Acórdão 1441/2016-TCU-Plenário, o ato de ordenação da citação ocorreu em 6/11/2017, portanto, houve transcurso de mais de dez anos somente em relação ao primeiro repasse que compõe o débito (datado de 22/12/2006) , motivo pelo qual tal valor é desconsiderado para fins de dosimetria de multa do art. 57 da Lei 8.443/1992.
Ademais, a condenação em débito ocorre no limite do valor total das 7ª e 8ª transferências de recursos federais, e não pelo valor total aportado ao ajuste no todo ou na etapa que se analisa, de forma que não se impõe ressarcimento de montantes referentes à contrapartida.
Por fim, entendo que o julgamento pela irregularidade das contas deve se dar pelo art. 16, inciso III, alíneas "b" e "c" - e não apenas pela alínea "c", conforme proposto pela unidade instrutora. Com efeito, as impropriedades e lacunas na prestação de contas apresentadas configuram, por si só, descumprimento das normas regentes de transferências voluntárias à época (Instrução Normativa-STN 1/1997) e das cláusulas do próprio convênio, o que atrai a incidência do dispositivo que acresço.
Nessa linha, diante da não apresentação de defesa e da ausência de indícios de que o responsável tenha agido de maneira diligente ou adotado quaisquer medidas para resguardar o erário, reputo não ser possível reconhecer sua boa-fé, o que autoriza o imediato julgamento definitivo de mérito de suas contas, nos termos do art. 202, § 6º, do Regimento Interno do TCU.
Nesse cenário, exsurge o dever de julgar irregulares as contas do responsável, imputando-lhe débito e aplicando-lhe multa, com amparo nos arts. 19 e 57 da Lei Orgânica do TCU.
	Ante o exposto, voto por que o Tribunal adote o Acórdão que ora submeto à deliberação deste Colegiado.
TCU, Sala das Sessões Ministro Luciano Brandão Alves de Souza, em 23 de março de 2021.
Ministro BRUNO DANTAS 
Relator